臺灣臺北地方法院民事判決
110年度簡上字第24號
上  訴  人  楊琳敏  
被上訴人    丁莉莉  
上列當事人間請求確認界址事件，上訴人對於民國109年12月8日
本院新店簡易庭108年度店簡字第1580號第一審判決提起上訴，
並為訴之變更，本院於110年12月22日言詞辯論終結，判決如下
：
    主      文
確認新北市○○區○○段○○○○地號土地與同段一二五九、一二六一地
號土地之經界線如附件㈡鑑定圖所示A-B-C、C-D連線。
變更之訴訴訟費用由上訴人負擔。
    事實及理由
壹、程序方面：
一、按民事訴訟法第427 條第2 項第5 款所謂「因定不動產之界
    線涉訟」，係專指相鄰土地所有人間，對於所有權之範圍並
    無爭執，僅因經界不明或就經界有爭執，而求定其界線所在
    之訴訟而言。如相鄰土地所有人間對於其所有土地之範圍有
    所爭執，雖訴求定其界線所在，仍無上開法條之適用（最高
    法院71年台抗字第2號裁定意旨參照）。本件上訴人在原審
    訴請判決確認其所有之新北市○○區○○段0000地號土地（
    重測前為新北市○○區○○段○○○○段00000地號，下
    稱1268地號土地）與被上訴人所有之同段1259地號土地（重
    測前為新北市○○區○○段○○○○段00000地號，下稱1259地號土
    地）、同段1261地號土地（重測前為新北市○○區○○段○○○○段
    00000地號，下稱1261地號土地）之經界線如原審卷第105頁
    A-B-E-F連線所示藍色面積土地為上訴人所有，經原審法院
    適用簡易程序並予判決。惟上訴人實就上開土地所有權面積
    範圍有所爭執（見原審卷第91頁），揆諸前開說明，本件即
    非民事訴訟法第427 條第2 項第5 款所稱之界線涉訟。然因
    兩造就原審法院適用簡易程序為審判，並無抗辯而為本案之
    言詞辯論，依同條第4 項規定，應視為兩造已經合意適用簡
    易程序，是上訴人不服原審判決提起上訴，即應由本院合議
    庭適用簡易程序為第二審之審判。
二、按於第二審程序為訴之變更或追加，非經他造同意，不得為
    之，但請求之基礎事實同一者，不在此限，民事訴訟法第44
    6 條第1 項但書、第255 條第1 項第2 款分別定有明文，此
    規定依同法第436 條之1 第3 項規定，亦為簡易訴訟第二審
    程序所準用。次按原告將原訴變更時，法院以其訴之變更為
    合法，而原訴可認為已因撤回而終結者，應專就新訴裁判。
    上訴人在原審起訴請求確認其所有之1268地號土地與被上訴
    人所有之同段1259地號土地、同段1261地號土地之經界線如
    原審卷第105頁A-B-E-F連線所示藍色面積土地為上訴人所有
    （見原審卷第91頁）；嗣於本院第二審程序中為訴之變更，
    請求確認其所有之1268地號土地與被上訴人所有之同段1259
    地號土地、同段1261地號土地之經界線如附件㈠地籍圖謄本
    所示之F-G連線（見本院卷第243頁），核屬本於同一基礎事
    實所為變更，於法並無不合，自應准許。又上訴人變更前之
    訴，既業經合法變更而視為撤回，即不在本院審理範圍，先
    予敘明。
貳、實體方面：
一、上訴人主張：伊所有之1268地號土地與被上訴人所有之同段
    1259地號土地、同段1261地號土地相鄰，惟民國102年間進
    行土地重測，重測後之地籍圖與舊地籍圖有明顯差異，地界
    有往伊所有之土地平行偏移約70公分，為此，訴請確認上訴
    人所有之1268地號土地與被上訴人所有之同段1259地號土地
    、同段1261地號土地之經界線如附件㈠地籍圖謄本所示之F-G
    連線。
二、被上訴人則以：系爭3筆土地間均設有界釘以確認經界，且
    界釘自92年起歷經多次測量均沒有變更位置，上訴人所有之
    土地重測後面積亦無減縮之情形，而系爭界址是上訴人自行
    界定，並無客觀依據等語，資為抗辯。
三、原審為上訴人敗訴之判決，上訴人不服，提起上訴，並為訴
    之變更，聲明：確認上訴人所有之1268地號土地與被上訴人
    所有之同段1259地號土地、同段1261地號土地之經界線如附
    件㈠地籍圖謄本所示之F-G連線。被上訴人聲明：變更之訴駁
    回。
四、兩造不爭執之事項：
  ㈠1268地號土地為上訴人所有，並有土地登記謄本可稽(見原審
    卷第45頁至第47頁)。
  ㈡1259、1261地號土地為被上訴人所有，並有土地登記謄本可
    稽(見原審卷第37頁至第43頁)。
五、本院得心證之理由：
  ㈠按確認法律關係之訴，非原告有即受確認判決之法律上利益
    者，不得提起之，民事訴訟法第247條第1項前段規定甚明；
    所謂即受確認判決之法律上利益，係指因法律關係之存否不
    明確，致原告在私法上之地位有受侵害之危險，而此項危險
    得以對於被告確認判決除去之者而言，故確認法律關係成立
    或不成立之訴，苟具備前開要件，即認為有受確認判決之法
    律上利益。本件上訴人以其所有之1268地號土地與被上訴人
    所有之1259、1261地號土地間，於辦理地籍圖重測後，因發
    生界址何在之爭執而訴請確認經界，自為法之所許，合先說
    明。
　㈡次按依土地法第46條之1 至第46條之3 之規定所為地籍圖重
    測，純為地政機關基於職權提供土地測量技術上之服務，將
    人民原有土地所有權範圍，利用地籍調查及測量等方法，將
    其完整正確反映於地籍圖，初無增減人民私權之效力。故縱
    令相鄰土地所有權人於重新實施地籍測量時，均於地政機關
    通知之期限內到場指界，毫無爭議，地政機關依照規定，已
    依其共同指定之界址重新實施地籍測量。則於測量結果公告
    期間內即令土地所有權人以指界錯誤為由，提出異議，測量
    結果於該公告期間屆滿後即行確定，地政機關應據以辦理土
    地標示變更登記。惟有爭執之土地所有權人尚得依法提起民
    事訴訟請求解決，法院應就兩造之爭執，依調查證據之結果
    予以認定，不得以原先指界有誤，訴請另定界址為顯無理由
    ，為其敗訴之判決（司法院大法官會議釋字第374 號解釋意
    旨參照）。又按當事人就界址發生爭議，訴請法院裁判，法
    院就相鄰兩造土地間，其具體界址何在之判斷基準，我國民
    法未有明文，惟非不得參照舊地籍圖、鄰接各土地之買賣契
    約或地圖（實測圖、分割圖、分筆圖）、經界標識之狀況（
    經界石、經界木、木樁、基石、埋炭等）、經界附近占有之
    沿革（房屋、廚房、廁所、自來水管、水溝之位置及系爭土
    地之利用狀況）、登記簿面積與各土地實測面積之差異等客
    觀情事認定之。
  ㈢再按不動產因經界不明或就經界有爭執者，當事人得依法提
    起不動產界線之訴，而定不動產界線之訴與分割共有物之訴
    ，其性質相同，均屬形成之訴，故法院不受當事人聲明之拘
    束，得斟酌全辯論意旨及依調查證據之結果逕行認定界址予
    以判決。是相鄰土地間具體界址何在，如有圖、地相符之地
    籍圖，自得以之作為標準。若地籍圖不精確，兩造對於界址
    復各有不同主張時，應由法院秉持公平原則，依各土地之地
    圖（實測圖、分割圖、分筆圖）、經界標識之狀況（經界石
    、經界木、木樁、基石、埋炭等）、經界附近占有之沿革、
    系爭土地之利用狀況，予以綜合判斷後加以認定界址線，不
    得僅依單方片面之指界為準，且鑑測結果，兩造間土地面積
    有所增減，並與土地登記簿所載者有間，但此或係測量技術
    精密不同、天然地形變動所致，是確定界址，亦不專以土地
    面積是否增減為其認定標準。
  ㈣經查：
  ⒈經本院囑託內政部國土測繪中心將1268地號土地、1259地號
    土地、1261地號土地以舊地籍圖經界線展繪於重測後比例尺
    1/500 之地籍圖上，其結果如附件㈡即鑑定圖所示，又經本
    院囑託國土測繪中心於鑑定圖標示各標點，並製作面積分析
    表即如附件㈡鑑定圖所示，且鑑測結果與重測後地籍圖經界
    線相符，有該中心109 年9 月26日測籍字第1091560319號函
    及檢附之鑑定書、鑑定圖（即附件㈡）足稽（見原審卷第211
    頁至215頁），可知依舊地籍圖套繪結果，1268地號土地與1
    259、1261地號土地之經界線為如附件㈡鑑定圖所示A-B-C、C
    -D連線。上訴人主張於102年間因土地重測至地界有往伊所
    有之土地平行偏移約70公分，上訴人所有之1268地號土地與
    被上訴人所有之同段1259地號土地、同段1261地號土地之經
    界線如附件㈠地籍圖謄本所示之F-G連線云云，尚非可採。
　⒉雖內政部國土測繪中心110 年9 月14日測籍字第1101336256
    號函檢附之補充鑑定圖說明略以：「經套圖分析結果，新北
    市○○區○○段0000○0000地號土地與同段1262、1273地號土地
    間之重測前地籍圖經界線為補充鑑定圖所示…黑色連接點線
    位置，其與重測後地籍圖經界線不一致。」等語，惟被上訴
    人所有之1259、1261地號土地與第三人所有同段1262、1273
    地號土地間經界為何，實與兩造間經界為何無涉。
六、綜上所述，上訴人請求確認1268地號土地與1259、1261地號
    土地之經界線如附件㈡鑑定圖所示A-B-C、C-D連線，為有理
    由，應予准許。
七、本件事實已臻明確，兩造其餘之攻擊或防禦方法，及所提出
    之證據，經本院斟酌後，認為與判決基礎之事實並無影響，
    均不足以影響本裁判之結果，自無庸一一詳予論駁之必要，
    併此敘明。
八、訴訟費用負擔部分：鑑定界址糾紛，核其性質，兩造本可互
    換地位，則上訴人提起本訴雖依法有據，惟被上訴人本對系
    爭土地之重測後界址並無異議，而審理後所確認之土地界址
    復與被上訴人所認定之界址相符，故本件訴訟費用應由上訴
    人負擔。
中　　華　　民　　國　111　　年　　1　　月　　19　　　日
              民事第八庭    審判長法  官  鄭佾瑩
                                  法  官  王秀慧
                                  法  官  宣玉華
以上正本係照原本作成。
本判決不得上訴。
中　　華　　民　　國　　111 　年　　1　　月　　19　　日
                                      書記官　林怡秀